ACORDAO-COMPLETO-2548931

ACÓRDÃO 2001/2023 ATA 6/2023 - SEGUNDA CÂMARA

VISTOS, relatados e discutidos estes autos de processo de aposentadoria de ex-servidor da Universidade Federal da Bahia,
ACORDAM os Ministros do Tribunal de Contas da União, reunidos em Sessão da Segunda Câmara, diante das razões expostas pelo Relator e com fundamento nos arts. 1º, inciso V; e 39, inciso II, da Lei 8.443/92, c/c os arts. 1º, inciso VIII; 143, inciso II; e 259, inciso II, do Regimento Interno, em:
9.1. considerar legal o ato de aposentadoria de Marco Antônio Fonseca de Almeida, concedendo-lhe registro; e
9.2. dar ciência desta deliberação ao interessado e à Universidade Federal da Bahia.

Análise de ato de concessão de aposentadoria.

Segunda Câmara

Universidade Federal da Bahia.

3. Interessado: Marco Antônio Fonseca de Almeida (XXX.044.215-XX).

13.1. Ministros presentes: Vital do Rêgo (Presidente), Augusto Nardes (Relator), Aroldo Cedraz e Antonio Anastasia.

AUGUSTO NARDES

Transcrevo como parte integrante deste relatório a instrução elaborada no âmbito da então Secretaria de Fiscalização de Integridade de Atos e Pagamentos de Pessoal e de Benefícios Sociais (Sefip) , e cujo encaminhamento teve a anuência do dirigente daquela unidade técnica (peças 5 e 6) :
	"INTRODUÇÃO
	Trata-se de ato de aposentadoria, submetido, para fins de registro, à apreciação do Tribunal de Contas da União (TCU) , de acordo com o art. 71, inciso III, da Constituição Federal.  O ato foi cadastrado e disponibilizado ao TCU por intermédio do Sistema e-Pessoal, na forma do art. 2º e 4º da Instrução Normativa TCU 78/2018.
	2. O ato desse processo pertence às seguintes unidades:
	2.1. Unidade emissora: Universidade Federal da Bahia.
	2.2. Unidade cadastradora:  Universidade Federal da Bahia.
	2.3. Subunidade cadastradora: Coordenação de Gestão de Pessoas.
	EXAME TÉCNICO
	Procedimentos aplicados
	3. Os procedimentos para exame, apreciação e registro de atos de pessoal encontram-se estabelecidos na Instrução Normativa TCU 78/2018 e na Resolução TCU 206/2007. Essas normas dispõem que os atos de pessoal disponibilizados por meio do e-Pessoal devem ser submetidos previamente a críticas automatizadas, com base em parâmetros predefinidos.
	4. As críticas das informações cadastradas na etapa de coleta do ato foram elaboradas e validadas levando-se em conta as peculiaridades de cada ato. Os itens verificados nessa etapa são inerentes a dados cadastrais, fundamentos legais, mapa de tempo, ficha financeira, assim como eventuais ocorrências de acumulação. Trata-se de verificações abrangentes, minuciosas e precisas e sem a necessidade de ação humana e, portanto, menos suscetível a falhas. As críticas aplicadas estão discriminadas no sistema, no Menu e-Pessoal, opção 'Crítica', que podem ser acessadas mediante concessão de perfil específico a servidores do TCU responsáveis pela análise.
	5. Além das críticas automatizadas, há verificação humana adicional no caso de haver alertas do sistema ou informações não formatadas, como esclarecimentos do gestor ou do controle interno.  
	6. As críticas também consideram os registros do Sistema Integrado de Administração de Recursos Humanos (Siape) . O Siape disponibiliza informações atualizadas sobre as parcelas que integram os proventos, diferentemente, portanto, do e-Pessoal, que informa as parcelas no momento do registro do ato. 
	7. Essa confrontação com o Siape fornece uma visão atual e verdadeira da situação, o que permite descaracterizar irregularidades e inconsistências que, embora constantes do e-Pessoal, já foram corrigidas.
	8. As verificações detectadas no ato encontram-se discriminadas na aba de pendências do ato no sistema e-Pessoal, bem como no espelho do ato contemplado por esta instrução.
	Exame das Constatações
	9. Ato: 82816/2018 - Inicial - Interessado (a) : MARCO ANTONIO FONSECA DE ALMEIDA 
	9.1. Parecer do Controle Interno: considerar o ato Legal.
	9.2. Constatações e análises: 
	9.2.1. Houve o registro de pelo menos uma rubrica com 'Denominação para análise pelo TCU = Decisão judicial (16171 - DECISAO JUDICIAL TRANS JUG APO (Decisão judicial - Outros) - R$ 46,80) .
	a. Justificativa do Gestor de Pessoal: Não há. Verificação efetuada no âmbito do TCU.
	b. Análise do Controle Interno:  Não há. Verificação efetuada no âmbito do TCU.
	c. Análise da Equipe Técnica: Legal
	A decisão judicial que ampara o pagamento da rubrica judicial foi proferida no processo 2006.33.00.014123-5, que tramitou na 14ª Vara da Seção Judiciária da Bahia, a qual reconheceu o direito à incorporação dos quintos pelo exercício de função comissionada no período de 8/4/1998 a 4/9/2001.
Apesar disso, o pagamento da referida rubrica judicial não está sendo realizado, conforme consulta ao contracheque do mês de fevereiro de 2022, anexado ao espelho do ato. Nesse sentido, pode-se aplicar o art. 6°, § 1°, da Resolução TCU 206/2007.
	9.2.2. Houve o registro de pelo menos uma rubrica com 'Denominação para análise pelo TCU = Decisão judicial (16171 - DECISAO JUDICIAL TRANS JUG APO (Decisão judicial - Outros) - R$ 593,59) .
Justificativa do Gestor de Pessoal: Não há. Verificação efetuada no âmbito do TCU.
Análise do Controle Interno: Não há. Verificação efetuada no âmbito do TCU.
Análise da Equipe Técnica: Legal 
	O pagamento da rubrica judicial está amparado na decisão judicial proferida no processo Agravo de Instrumento 0016183-32.2010.4.01.0000/BA, que tramitou na Segunda Turma do TRF da 1ª Região, autor: Sindicato dos Trabalhadores Técnico Administrativo da UFBA-ASSUFBA, a qual deferiu o pedido para determinar que a UFBA mantenha o pagamento da parcela de horas extras incorporadas aos servidores substituídos pelo Sindicato, ora agravante, nos mesmos valores e forma então vigentes em dezembro/2009. Referida decisão transitou em julgado em 17/03/2017.
Apesar disso, o pagamento da referida rubrica judicial não está sendo realizado, conforme consulta ao contracheque do mês de fevereiro de 2022, anexado ao espelho do ato. Nesse sentido, pode-se aplicar o art. 6°, § 1°, da Resolução TCU 206/2007.
	9.2.3. Houve o registro de pelo menos uma rubrica com 'Denominação para análise pelo TCU = Decisão judicial (10289 - DECISAO JUDICIAL N TRAN JUG AP (Decisão judicial - Outros) - R$ 164,02) .
Justificativa do Gestor de Pessoal: Não há. Verificação efetuada no âmbito do TCU.
Análise do Controle Interno:  Não há. Verificação efetuada no âmbito do TCU.
Análise da Equipe Técnica: Ilegal
	O pagamento da rubrica judicial se refere à VPNI prevista no art. 5º do Decreto 95.689/1988 e está amparado na decisão judicial, proferida no âmbito do Mandado de Segurança Coletivo 0043188-86.2011.4.01.3300, autor: Sindicato dos Trabalhadores Técnico Administrativos da UFBA e UFRB, que tramita na 11ª Vara Federal da Seção Judiciária do Estado da Bahia, que concedeu a segurança pleiteada, confirmando a liminar, para determinar à Impetrada que mantenha o pagamento da rubrica denominada Vantagem Pessoal do Art. 5º do Decreto 95.689/88 nos contracheques dos substituídos do Impetrante.
Referida decisão foi submetida ao duplo grau de jurisdição obrigatório (Apelação/Reexame necessário) .
No TRF da 1ª Região, o acórdão proferido pela Segunda Turma foi no sentido de reformar a sentença com denegação da segurança. Ainda não ocorreu o trânsito em julgado.
9.3. 
O quadro resumo de ocorrências e, quando for o caso, o detalhamento da norma legal e da jurisprudência para as inconsistências acima elencadas encontra-se no anexo II dessa instrução. 
	9.4. Encaminhamento do ato: 
	9.4.1. Considerar ILEGAL e recusar registro do ato de Aposentadoria de MARCO ANTONIO FONSECA DE ALMEIDA do quadro de pessoal do órgão/entidade Universidade Federal da Bahia, com base nos arts. 71, inciso III, da Constituição Federal, 1º, inciso V, e 39, inciso II, da Lei 8.443/1992 e 260, § 1º, do Regimento Interno.
	9.4.2. Determinar o envio das informações necessárias ao acompanhamento da ação que ampara o pagamento da rubrica judicial à Advocacia-Geral da União (AGU) , com ciência à Consultoria Jurídica deste Tribunal (CONJUR) . 
	9.4.3. Com fulcro no art. 262, caput, do Regimento Interno deste Tribunal, determinar ao órgão/entidade Universidade Federal da Bahia que: 
uma vez desconstituída a Ação que assegura, presentemente, o pagamento da rubrica judicial ora impugnada por esta Corte, adote as medidas administrativas necessárias à regularização do seu pagamento, promovendo, ainda, a reposição ao erário dos valores indevidamente percebidos, nos termos do art. 46 da Lei 8.112/1990, com a redação dada pela Medida Provisória 2.225-45/2001, caso a decisão judicial definitiva não venha a dispor de modo contrário.
dê ciência, no prazo de quinze dias, contados da notificação, do inteiro teor desta deliberação (a) o interessado (a) , alertando-o (a) de que o efeito suspensivo proveniente da interposição de eventuais recursos junto ao TCU não o (a) exime da devolução dos valores percebidos indevidamente, caso o recurso não seja provido.
informe o teor do acórdão que vier a ser prolatado, encaminhando ao TCU, no prazo de trinta dias, comprovante da data de ciência pelo (a) interessado (a) , nos termos do art. 4º, § 3º, da Resolução TCU 170/2004.
	CONCLUSÃO
	10. A abrangência e a profundidade das verificações levadas a efeito fundamentam convicção de que o ato 82816/2018 pode ser apreciado pela ilegalidade, em razão das irregularidades apontadas no item Exame das Constatações desta instrução, que representam afronta à legislação e à jurisprudência de referência
	PROPOSTA DE ENCAMINHAMENTO
	11. Ante o exposto, com fundamento no art. 71, inciso III, da Constituição Federal, no art. 1º, inciso V, e art. 39, incisos I e II, da Lei 8.443/1992, no art. 260 do Regimento Interno do Tribunal de Contas da União, propõe-se: 
	11.1. Considerar ILEGAL e recusar registro do ato de Aposentadoria de MARCO ANTONIO FONSECA DE ALMEIDA do quadro de pessoal do órgão/entidade Universidade Federal da Bahia, com base nos arts. 71, inciso III, da Constituição Federal, 1º, inciso V, e 39, inciso II, da Lei 8.443/1992 e 260, § 1º, do Regimento Interno.
	11.2. Com fulcro no art. 262, caput, do Regimento Interno deste Tribunal, determinar ao órgão/entidade Universidade Federal da Bahia que: 
	11.2.1. informe o teor do acórdão que vier a ser prolatado, encaminhando ao TCU, no prazo de trinta dias, comprovante da data de ciência pelo (a) interessado (a) , nos termos do art. 4º, § 3º, da Resolução TCU 170/2004.
	11.2.2. uma vez desconstituída a Ação que assegura, presentemente, o pagamento da rubrica judicial ora impugnada por esta Corte, adote as medidas administrativas necessárias à regularização do seu pagamento, promovendo, ainda, a reposição ao erário dos valores indevidamente percebidos, nos termos do art. 46 da Lei 8.112/1990, com a redação dada pela Medida Provisória 2.225-45/2001, caso a decisão judicial definitiva não venha a dispor de modo contrário.
	11.2.3. dê ciência, no prazo de quinze dias, contados da notificação, do inteiro teor desta deliberação (a) o interessado (a) , alertando-o (a) de que o efeito suspensivo proveniente da interposição de eventuais recursos junto ao TCU não o (a) exime da devolução dos valores percebidos indevidamente, caso o recurso não seja provido."
2.	O representante do Ministério Público junto ao TCU (MPTCU) discordou do encaminhamento proposto pela Sefip, conforme parecer de peça 8, transcrito a seguir:
"Trata-se da análise do ato inicial da aposentadoria de Marco Antônio Fonseca de Almeida, no cargo de bibliotecário, emitido pela Universidade Federal da Bahia (peça 3) .
	2.	Após análise da concessão, a Sefip propôs a ilegalidade e negativa de registro do ato em face do pagamento de parcela decorrente de decisão judicial sem trânsito em julgado, no valor de R$ 164,02, referente à vantagem pessoal de que tratou o art. 5º do Decreto 95.689/1988. Ao final, formulou, entre outras, a seguinte proposta (peça 5) :
11.2.2. uma vez desconstituída a Ação que assegura, presentemente, o pagamento da rubrica judicial ora impugnada por esta Corte, adote as medidas administrativas necessárias à regularização do seu pagamento, promovendo, ainda, a reposição ao erário dos valores indevidamente percebidos, nos termos do art. 46 da Lei 8.112/1990, com a redação dada pela Medida Provisória 2.225-45/2001, caso a decisão judicial definitiva não venha a dispor de modo contrário. 
	3.	Todavia, a rubrica já foi excluída dos proventos do interessado, conforme se vê no contracheque relativo ao mês de junho de 2022 (peça 7) .
	4.	Aplica-se, portanto, ao caso, o disposto no § 4º do art. 260 do Regimento Interno do TCU, segundo o qual, in verbis: 
§ 4º Os atos que, a despeito de apresentarem algum tipo de inconsistência em sua versão submetida ao exame do Tribunal, não estiverem dando ensejo, no momento de sua apreciação, a pagamentos irregulares, serão considerados legais, para fins de registro, devendo ser consignada no julgamento a ressalva em relação à falha que deixou de existir.
	5.	Ante o exposto, e considerando que não se vislumbrou outra irregularidade no ato, este representante do Ministério Público de Contas da União, em dissonância com a proposta da unidade técnica, opina pela legalidade e registro do ato de aposentadoria em apreço, ressalvando que a parcela inquinada deixou de ser paga à inativa."
	
É o Relatório.

não há.

Procurador Rodrigo Medeiros de Lima.

PESSOAL. APOSENTADORIA. PARCELA IRREGULAR DECORRENTE DE DECISÃO JUDICIAL EXCLUÍDA DOS PROVENTOS DO INTERESSADO. LEGALIDADE. REGISTRO DO ATO.

APOSENTADORIA (APOS)

Unidade de Auditoria Especializada em Pessoal (AudPessoal).

Trata-se de ato de concessão de aposentadoria de Marco Antônio Fonseca de Almeida, ex-servidor da Universidade Federal da Bahia.
2.	A então Secretaria de Fiscalização de Integridade de Atos e Pagamentos de Pessoal e de Benefícios Sociais (Sefip) concluiu pela ilegalidade do ato, em razão do pagamento de parcela judicial referente à vantagem pessoal de que tratou o art. 5º do Decreto 95.689/1988.
3.	O Ministério Público junto a este Tribunal (MPTCU) , no entanto, ao consultar o contracheque do interessado, verificou que a parcela já foi excluída dos proventos de Marco Antônio Fonseca de Almeida.
4.	Com as devidas escusas à Sefip, manifesto minha concordância com o encaminhamento proposto pelo MPTCU e adoto seus fundamentos como razões de decidir.
5.	De fato, o contracheque relativo ao mês de junho de 2022 (peça 7) demonstra que a única irregularidade apontada pela unidade técnica não mais subsiste, devendo o ato deve ser considerado legal e ter seu registro concedido.
	Ante o exposto, VOTO pela adoção da minuta de acórdão que submeto à apreciação deste Colegiado.
	
TCU, Sala das Sessões, em 21 de março de 2023.
Ministro JOÃO AUGUSTO RIBEIRO NARDES
Relator